臺灣臺北地方法院民事判決　　　　　　　　　　　九十二年度重訴字第一一０九號
　　原　　　告　乙○○
　　　　　　　　庚○○
　　共　　　同
　　訴訟代理人　胡盈州律師
　　　　　　　　陳麗芬律師
　　　　　　　　陳瑞萍律師
　　被　　　告　甲○○
　　　　　　　　丙○○
　　　　　　　　丁○○○
　　　　　　　　己○○
　　　　　　　　戊○○
　　　　　　　　辛○○
　　　　　　　　壬○○
右當事人間請求塗銷抵押權登記事件，本院分別於中華民國九十三年二月十九日、同
年三月十日言詞辯論終結，判決如左：
    主      文
被告應將坐落台北市○○區○○段二小段二二六地號、二二六之一地號土地，面積分
別為貳仟零貳拾捌平方公尺、肆拾伍平方公尺，於民國六十八年八月五日，以台北市
古亭地政事務所景美字第○九二四○○號收件，以僑聯彩色印刷股份有限公司為債務
人兼設定義務人，權利價值為本金最高限額新台幣陸仟萬元，登記次序及債權範圍如
附表二所示之抵押權設定登記，予以塗銷。
訴訟費用由被告負擔。
    事      實
甲、原告方面：
一、聲明：如主文第一項所示。
二、陳述：
（一）兩造於民國六十七年至六十九年間，均向訴外人福欣建設股份有限公司（下稱
      福欣公司）購買坐落台北市○○區○○段二小段二二六地號、二二六之一地號
      土地（下稱系爭土地）上之嘉華二預售屋，因福欣公司收取兩造之預付款後
      卻中途停工，且系爭土地為訴外人僑聯彩色印刷股份有限公司（下稱僑聯公司
      ）所有，已遭訴外人潘慶茹於六十八年十月十八日，設定最高限額新台幣（下
      同）四千萬元之抵押權，兩造為防範訴外人潘慶茹拍賣系爭土地，乃於六十九
      年八月五日，聯合七十八位承購戶，設定最高限額六千萬元之抵押權（下稱系
      爭抵押權），權利範圍各為七十八分之一，存續期間均自六十九年七月三十一
      日起至七十年一月三十日，原告另取得系爭土地所有權部分應有部分，且均經
      登記在案。嗣因兩造所設定之系爭抵押權，所擔保之債權並不存在，原告及其
      他承購人同意塗銷系爭抵押權，僅被告迄今未同意塗銷。則訴外人僑聯公司與
      被告間，並無任何債權債務關係，系爭抵押權之存續期間，早於六十九年十月
      十六日即已屆滿，系爭抵押權所擔保之債務，亦已逾十五年消滅時效期間，系
      爭抵押權又逾五年除斥期間而不實行，原告自得請求被告塗銷該抵押權登記。
      爰依民法第七百六十七條規定，請求如主文第一項所示。
（二）對被告抗辯所為之陳述：被告辛○○抗辯所購買之門牌號碼台北市○○○路○
      段二百十八巷九弄三之二號房屋，已轉讓予訴外人王文超等語，與原告請求塗
      銷系爭抵押權，並無任何關聯。
三、證據：提出土地登記謄本二份，債務清償證明書、印鑑證明、他項權利證明書各
    一份為證。
乙、被告方面：
一、被告戊○○部分：
    被告戊○○未於最後言詞辯論期日到場，惟據被告戊○○之前到庭，所為之聲明
    、陳述如下：
（一）聲明：原告之訴駁回。
（二）陳述：被告戊○○不同意塗銷系爭抵押權登記。
二、被告辛○○部分：
（一）聲明：原告之訴駁回。
（二）陳述：被告辛○○係於六十七年十二月三日，向訴外人福欣公司購買前開三之
      二號房屋及所屬基地，俟至六十八年十二月十五日，被告辛○○繳交第九期款
      後，訴外人福欣公司無故停工，系爭預售個案之承購戶，組成「未完工程協調
      委員會」，以未付之尾款自力救濟完成房屋興建。嗣房屋完工後，系爭土地竟
      無法辦理過戶。另被告辛○○已於七十八年五月十七日，將前開三之二號房屋
      出賣予訴外人王文超。至原告請求塗銷抵押權登記，被告辛○○不同意，因會
      影響被告辛○○之權益。
（三）證據：提出房屋預定買賣契約書、建物所有權狀、土地增值稅核定通知、房屋
      讓售簡約書各一份為證。
三、被告壬○○部分：
（一）聲明：原告之訴駁回。
（二）陳述：被告壬○○當年雖購買系爭預售個案，但買賣契約已找不到，被告繳納
      多少價金，亦已忘記。另原告請求塗銷抵押權登記，被告壬○○亦不同意，因
      會影響被告壬○○之權益。
四、被告甲○○、丙○○、丁○○○、己○○部分：
    被告甲○○、丙○○、丁○○○、己○○未於言詞辯論期日到場，亦未提出書狀
    作何聲明或陳述。
    理      由
甲、程序部分：
一、本件原告及如附表一所示陳菊子等二十一人，均為系爭土地之所有權人，並就系
    爭土地上抵押權登記之塗銷有共同利益，有土地登記謄本在卷足稽。茲如附表一
    所示陳菊子等二十一人依民事訴訟法第四十一條第一項規定，選定原告為當事人
    為彼等全體提起本件訴訟，自應予准許，合先敘明。
二、本件系爭土地坐落台北市文山區，依民事訴訟法第十條第一項規定，因不動產之
    物權涉訟者，專屬本院管轄，則本院就本件塗銷抵押權登記訴訟，自有管轄權。
三、被告戊○○未於最後言詞辯論期日到場，被告甲○○、丙○○、丁○○○、己○○未於言詞辯論期日到場，核均無民事訴訟法第三百八十六條各款所列情形，爰
    依原告之聲請，由其一造辯論而為判決。
乙、得心證之理由：
一、原告起訴主張：兩造於六十七年至六十九年間，均為向訴外人福欣公司購買坐落
    系爭土地上之嘉華二預售屋，因訴外人福欣公司收取兩造之預付款後卻中途停
    工，且系爭土地為訴外人僑聯公司所有，已遭訴外人潘慶茹於六十八年十月十八
    日，設定最高限額四千萬元之抵押權，兩造為防範訴外人潘慶茹拍賣系爭土地，
    乃於六十九年八月五日，聯合七十八位承購戶，設定系爭抵押權，存續期間均自
    六十九年七月三十一日起至七十年一月三十日，原告另取得系爭土地所有權部分
    應有部分，且均經登記在案。嗣因兩造所設定之系爭抵押權，所擔保之債權並不
    存在，原告及其他承購人同意塗銷系爭抵押權，僅被告迄今未同意塗銷。則訴外
    人僑聯公司與被告間，並無任何債權債務關係，系爭抵押權之存續期間，早於六
    十九年十月十六日即已屆滿，系爭抵押權所擔保之債務，亦已逾十五年消滅時效
    期間，系爭抵押權又逾五年除斥期間而不實行，原告自得請求被告塗銷系爭抵押
    權登記。爰依民法第七百六十七條規定，請求如主文第一項所示等語。
二、被告戊○○則以：被告戊○○不同意塗銷系爭抵押權登記云云，資為抗辯。被告
    辛○○則以：被告辛○○向訴外人福欣公司購買門前開三之二號房屋及所屬基地
    後，訴外人福欣公司無故停工，系爭預售個案之承購戶，組成「未完工程協調委
    員會」，以未付之尾款自力救濟完成房屋興建。嗣房屋完工後，系爭土地竟無法
    辦理過戶。至原告請求塗銷抵押權登記，被告辛○○不同意，因會影響被告辛○○之權益云云，資為抗辯。被告壬○○則以：原告請求塗銷抵押權登記，被告壬○○亦不同意，因會影響被告壬○○之權益云云，資為抗辯。被告甲○○、丙○○、丁○○○、己○○則均未於言詞辯論期日到場，亦未提出書狀作何聲明或陳
    述。
三、兩造不爭執之事實：
    原告主張兩造於六十七年至六十九年間，均向訴外人福欣公司購買坐落系爭土地
    上之嘉華二預售屋，因訴外人福欣公司收取兩造之預付款後中途停工，且系爭
    土地為訴外人僑聯公司所有，已遭訴外人潘慶茹於六十八年十月十八日，設定最
    高限額四千萬元之抵押權，兩造於六十九年八月五日，設定系爭抵押權，存續期
    間均自六十九年七月三十一日起至七十年一月三十日，原告另取得系爭土地所有
    權部分應有部分，均經登記在案；且被告對於訴外人僑聯公司均無債權存在之事
    實，業據其提出土地登記謄本二份為證，亦有被告辛○○提出之房屋預定買賣契
    約書在卷足證，復為被告戊○○、辛○○、壬○○所不爭執。另甲○○、丙○○
    、丁○○○、己○○已於相當時期收受本件起訴狀繕本、書狀先行程序通知、言
    詞辯論通知書後，均未於言詞辯論期日到場，亦未提出書狀爭執，此有該送達證
    書在卷，依民事訴訟法第二百八十條第三項規定，應視同自認原告主張事實。則
    原告主張上開事實，自堪信為真實。
四、兩造爭執之爭點：
    至原告另主張其依民法第七百六十七條規定，得請求被告塗銷系爭抵押權登記之
    部分；則為被告戊○○、辛○○、壬○○所否認，並均抗辯：不同意塗銷抵押權
    登記云云。是本件爭點即在於：原告請求塗銷系爭抵押權登記，是否有理由？
五、關於本件之爭點，分述如下：
    經查，被告對於系爭抵押權之債務人僑聯公司，並無債權存在，已為被告所不爭
    執。且系爭抵押權之存續期間，係自六十九年七月三十一日起至七十年一月三十
    日止，該期限業已屆至，已無發生債權之可能。是被告設定在系爭土地上之系爭
    抵押權，自影響所有人不能圓滿行使其所有權，對原告之所有權權能，有所妨害
    。則被告戊○○、辛○○、壬○○抗辯不同意塗銷抵押權登記云云，顯不足取。
    故原告主張依民法第七百六十七條之規定，請求被告塗銷系爭抵押權登記，自屬
    有據。
六、按，所有人對於妨害其所有權者，得請求除去之；民法第七百六十七條定有明文
    。本件被告設定之系爭抵押權，妨害原告所有權之權能，已如前述。從而，原告
    依民法第七百六十七條之規定，請求被告塗銷系爭抵押權登記，洵屬有據，應予
    准許。
七、本件事證已臻明確，兩造其餘主張、陳述及所提證據，經審酌與本院前揭判斷不
    生影響，毋庸再予審酌，併此敘明。
八、據上論結，原告之訴為有理由，依民事訴訟法第三百八十五條第一項前段、第七
    十八條、第八十五條第一項，判決如主文。
中　　　華　　　民　　　國　　九十三　　年　　　三　　　月　　 十九 　　日
   　　　　　　　　　　          民事第六庭法　　　官  姜悌文
右為正本係照原本作成
如對本判決上訴，須於判決送達後廿日內向本院提出上訴狀，並依上訴利益繳納上訴
費。
中　　　華　　　民　　　國　　九十三　　年　　　三　　　月　　 十九 　　日
                                           法院書記官　陳鳳瀴
